臺灣嘉義地方法院民事判決　九十年度訴字第二六○號
　　原　　　告　甲○○
　　被　　　告　乙○○
右當事人間異議之訴事件，本院判決如左：
    主    　文
原告之訴駁回。
訴訟費用由原告負擔。
    事    　實
甲、原告方面：
一、聲明：本院八十九年度執字第三八八一號拍賣抵押物強制執行事件所為分配與被
    告之債權新台幣（下同）一百三十萬元應自分配表剔除不得列入分配。
二、陳述：被告以本院八十九年度執字第三八八一號拍賣抵押物強制執行事件拍定欲
    參與分配價金，原告不同意被告分配乃本於被告「票款之請求」已罹於時效之後
    ，資為抗辯，業經本院另以八十九年度嘉簡字第八五五號給付票款事件判決駁回
    在案確定債權已罹失權效果，從而被告另依非訟事件及強制執行程序拍賣原告繼
    承被繼承人洪林簽之遺產，在其母生前所設定之第一順位抵押權之從權利亦隨之
    消滅不復存在，倘若由被告參與分配，勢必影響被告之後順位之抵押權設定等債
    權請求，對原告之權益將受損害至鉅，如予分配價金，自有損害原告及其他繼承
    人之權益，致其難回復致生不當得利及侵權行為等損害情事勢必滋生訟累，綜上
    陳述之事實及理由，原告爰依強制執行法第四十一條第一項之規定其起本訴。
三、對於被告抗辯之陳述：（一）原告之被繼承人洪林簽生前於八十三年間，陸續在
    台灣省合作金庫嘉義支庫、嘉義市農會本會、嘉義郵局文化路第二十支局陸續存
    有活期存款及定期存款約一百萬元，並無必要提供系爭房地與被告設定抵押借款
    。（二）被告所提出之三紙本票僅有一紙（票號為１７０８８２號，面額十五萬
    元）確係洪林簽所簽發，其餘二紙本票（票號０２００５３號，面額十三萬元，
    票號０２００５４，面額一百萬元），並非洪林簽所簽發（以下簡稱系爭三紙本
    票）。
四、證據：提出八十九年度嘉簡字八五五號判決書一份、確定證明書一份。
乙、被告方面：
一、聲明：駁回原告之訴。
二、陳述：（一）原告之被繼承人洪林簽於八十五年七月三日向被告借款新台幣（下
    同）一百三十萬元，並提供其所有坐落在嘉義縣民雄鄉○○段一零五九、一零六
    零號二筆土地及其土地上建物（下簡稱系爭房地）設定抵押權，約定八十六年七
    月二日為清償日，惟洪林簽屆期並未清償，嗣並於八十七年一月十三日死亡，生
    前亦未清償被告分文，原告係洪林簽之繼承人，被告於八十八年十一月四日向本
    院聲請拍賣原告及其他繼承人所共有之系爭房地，於八十八年十二月二十日經核
    准強制執行之聲請並已拍定。（二）被告向本院聲請拍賣抵押物係基於借款債權
    ，消滅時效為十五年，若以抵押權擔保之債權，請求權縱因時效消滅完成，五年
    間不實行抵押權其抵押權始消滅，系爭房地所設定抵押權擔保之債權最快也係迄
    （民國）一百零六年七月一日始消滅，原告指時效消滅乃有誤會。（三）本院八
    十九年度嘉簡字第八五五號票款案件之判決係以被告於該案之票款請求權罹於時
    效消滅而敗訴，然嗣被告聲請參與分配係基於本票裁定為執行名義，並無時效消
    滅之問題。
三、證據：本院八十八年度拍字第一一一九號裁定一份，並聲請傳訊證人洪金隆、陳
    銘堂、蔡秀萍。
丙、本院依職權調閱八十八年度拍字第一一一九號強制執行卷證。
    理      由
一、本件原告主張：被告以本院八十九年度執字第三八八一號拍賣抵押物強制執行事
    件拍定參與分配，於被告之「票款之請求」已罹於時效，業經本院另以八十九年
    度嘉簡字第八五五號給付票款事件判決駁回確定，不得參與分配，有損害原告及
    其他繼承人之權益，爰依強制執行法第四十一條第一項之規定其起本訴等語。被
    告則以：原告之被繼承人洪林簽前於八十五年七月三日向被告借款一百三十萬元
    ，並提供其所有系爭房地設定抵押權供擔保，約定八十六年七月二日為清償日，
    惟洪林簽於八十七年一月十三日死亡，生前亦未清償，被告基於抵押物拍賣裁定
    於八十八年十一月四日向本院聲請拍賣系爭房地，於八十八年十二月二十日經核
    准強制執行之聲請並已拍定，被告係基於抵押物擔保之借款債權，消滅時效係十
    五年，而抵押權擔保之債權，請求權縱因時效消滅完成，五年間不實行抵押權其
    抵押權始消滅，系爭房地所設定抵押權擔保之債權時效並未消滅，與本院八十九
    年度嘉簡字第八五五號票款案件之判決關於被告之票款請求權無關等語，資為抗
    辯。
二、原告主張被告之權利，已經本院八十九年度嘉簡字第八五五號判決駁回一情，經
    查：系爭房地，原為生前洪林簽所有，因於八十五年七月九日設定抵押權與被告
    乙○○為權利人，被告嗣於八十八年十二月二十日向本院聲請拍賣抵押物，本院
    以八十八年度拍字第一一一九號裁定准許在案等情，為兩造所不爭執，並有抵押
    權契約書在卷，並經本院調閱該拍賣卷證審閱無訛，是被告持以參與分配之執行
    名義乃本院八十八年度拍字第一一一九號就系爭房地之准予拍賣抵押物裁定；又
    查：原告所提出前開所陳洪林簽生前所簽發系爭三紙本票為給付票款之請求業據
    本院八十九年度嘉簡字第八五五號判決乙○○敗訴駁回確定一情，經本院調閱該
    事件卷證，揆之該判決內容乃針對被告前曾基於系爭三紙本票對洪林簽之繼承人
    所提起之給付票款訴訟，該判決主要係認：乙○○之票款請求已罹於票據之短期
    消滅時效，得由為承繼票據債務人（即發票人）洪林簽債務之共同繼承人所拒絕
    而為乙○○敗訴等情，固已確定且與法相合，然該判決與本件被告係基於八十八
    年度拍字第一一一九號抵押物拍賣裁定而參與系爭房地強制執行程序之分配是否
    合法，並無關聯，縱被告之票款請求權不得行使，與被告基於前就系爭房地之抵
    押權設定是否得以進行拍賣執行乃屬二事，被告乙○○並不因票款請求受時效請
    求抗辯而妨礙致影響被告行使拍賣抵押物之權利，原告所主張被告之權利已經罹
    於時效云云，並不可採。
三、又查：被告所辯系爭房地之所以供被告設定抵押權，係洪金隆、洪林簽前向被告
    借款而一同親自協同辦理借款、設定抵押手續一情，經本院依其聲請傳訊承辦之
    代書陳銘堂到庭供稱：「幾年前原告的母親洪林簽有跟被告一同前往我營業處所
    找我辦抵押權設定，兩人間有關於抵押權設定確實事我替他們辦的，當時是依照
    他們倆人的意思辦的，有關設定抵押簽名部分是由他們本人親自簽名，錢的部分
    我並沒有經手，至於它們之間有無交付及借貸的事我不知道」（參本院九十年十
    月二十三日調查筆錄），又本院復依被告聲請傳訊蔡秀萍到庭稱：「我是被告的
    妯娌，因為認識代書所以洪林簽、洪金隆要向被告借款時，被告就委託我帶他們
    去代書那裡辦理設定抵押權及交付款項，第一次是洪林簽與洪金隆一起來，洪林
    簽當場有表示借款的事宜都授權給洪金隆處理，第二次實際則由洪金隆拿本票來
    借錢，一百二十萬元分三次交付，前兩次是現金，最後一次則交付臺灣銀行的支
    票，也一同辦理設定抵押的程序，本票是洪金隆當天拿來給我的，當時洪金隆說
    本票是他媽媽簽的。」（參本院九十一年二月十八日調查筆錄）；本院復傳訊借
    款人亦為繼承人之洪金隆到庭亦稱：「本件借款係因當時我需要週轉，經我母親
    和我一同向被告借錢並持系爭三紙本票，向被告借錢，並在土地設定抵押權擔保
    ，被告確實把款項借給我母親再轉交給我。本票上的簽名，因我母親不識字，是
    我牽我母親的手下去簽的，在場的還有代書陳銘堂、被告等人。」（參本院九十
    一年三月四日調查筆錄）；揆之上開陳銘堂、蔡秀萍、洪國隆之供述，尚稱一致
    ，足供佐證被告與洪林簽、洪金隆間確有上開借款、設定抵押一事；原告雖僅承
    認系爭三紙本票中面額十五萬元之一紙而否認其餘二紙本票係洪林簽簽發並請求
    鑑定筆跡云云，然經本院當庭堪驗系爭三紙本票之簽名形式，尚非有何明顯重大
    之歧異瑕疵，而洪金隆既亦到庭證稱（如前述）簽發系爭本票時係由其在旁協助
    握住洪林簽之手所為，足見洪金隆顯已得洪林簽之同意，否則，豈有其後洪林簽
    提供系爭房地以供設定抵押權之事？而原告所陳：洪林簽其他存款帳戶另有金錢
    何須提供土地云云以質疑，然洪林簽是否有其他存款與其是否同意提供系爭房地
    供設定抵押或是否簽發系爭本票，並無必然之關聯性，無從動搖系爭房地已經設
    定抵押之客觀事實與上開證人洪國隆、蔡秀萍、陳銘堂到庭供述一致之證言可信
    性；從而，洪林簽顯係在自由意志下與洪國隆前往辦理借款、設定抵押權及簽發
    本票等手續，原告因之請求鑑定系爭本票上之簽名真正，本院認並亦無必要且並
    無法推翻上開客觀佐證。因而基於以上調查結果，堪認被告確已交付款項與洪林
    簽、洪國隆，而洪林簽亦同意提供系爭房地以供設定抵押作擔保，被告前開抗辯
    ，堪信為真，從而，原告起訴請求排除被告參與分配，並非合法。
四、兩造其餘主張及所提證據與本院上開論斷無涉或無違，不予贅述。
五、綜上所述，原告據以提起本訴，請求剔除被告持本院八十八年度拍字第一一一九
    號抵押物拍賣裁定參與分配本院八十九年度執字第三八八一號強制執行程序，並
    無理由，應予駁回。
六、據上論結，原告之訴為無理由，依民事訴訟法第七十八條，判決如主文。
中　　　華　　　民　　　國　　九十一　　年　　　三　　　月　　十八　　　日
~B臺灣嘉義地方法院民事第一庭
~B　　法　官　黃國益
右為正本係照原本作成
如對本判決上訴須於判決送達後廿日內向本院提出上訴狀
中　　　華　　　民　　　國　　九十一　　年　　　一　　　月　　二十二　　日
~B　　書記官　侯學義
